【裁判字號】    95,上易,1287
【裁判日期】    951214
【裁判案由】    詐欺
【裁判全文】
臺灣高等法院臺中分院刑事判決        95年度上易字第1287號
上  訴  人  臺灣彰化地方法院檢察署檢察官
被      告  丙○○
            甲○○
                      弄18號
上列上訴人因被告詐欺案件，不服臺灣彰化地方法院94年度易字
第1514號中華民國95年7月18日第一審判決 （起訴案號：臺灣彰
化地方法院檢察署94年度偵字第3784號），提起上訴，本院判決
如下：
    主  文
上訴駁回。
    理  由
一、公訴意旨略以：被告丙○○明知自己自民國九十三年十一月
    三十日起開始有退票紀錄，竟與被告甲○○二人共同基於連
    續概括犯意聯絡與行為分擔，由被告丙○○為取信乙○○，
    於九十三年十月間，邀乙○○前往其在大肚山上之家俱工廠
    ，過一星期後，被告丙○○與被告甲○○一起到乙○○店內
    ，佯稱不想再製作家俱，欲當乙○○之中盤商，將乙○○生
    產的家俱拿去販售云云，於同年十二月初開始合作，乙○○
    交給被告丙○○床組整套，被告丙○○為取信乙○○，開立
    一張支票及交付一張客票共計新臺幣（下同）約九萬餘元，
    均有兌現，乙○○遂認為可行而陷於錯誤，嗣後被告丙○○
    、甲○○連續自附表所示之九十三年十二月三十日起至九十
    四年三月十三日止，以「嘉正傢俱行」名義並附名片（名片
    住址為臺中縣大肚鄉○○路一五二號），向乙○○購買衣櫃
    等各式家俱，致乙○○信以為渠等仍有支付能力，而續陷於
    錯誤，交付如附表所示之各式家俱，並由被告丙○○在估價
    單上簽收，總計價值四十七萬零二百元，被告丙○○為取信
    乙○○，遂開立付款人均係臺灣銀行黎明分行之面額二十二
    萬元之支票一張（發票日為九十四年三月十日）及面額十萬
    元之支票一張（發票日為九十四年三月二十日，並由被告甲○○在此張支票後面背書），嗣於九十四年三月十日該二十
    二萬元之支票跳票，乙○○前往上揭「嘉正傢俱行」發現係
    虛設行號，始知受騙，向警報案，始知上情，而被告丙○○
    又為表示和解誠意，又開立多張本票以示和解誠意，但仍屆
    期均未兌現，顯無和解之意。因認被告丙○○、甲○○二人
    共同連續涉犯刑法第三百三十九條第一項之詐欺取財罪嫌。
二、按犯罪事實應依證據認定之，無證據不得認定犯罪事實；又
    不能證明被告犯罪者，應諭知無罪之判決，刑事訴訟法第一
    百五十四條第二項、第三百零一條第一項分別定有明文。次
    按事實之認定，應憑證據，所謂證據，須適於為被告犯罪事
    實之證明者，始得採為斷罪資料，如未能發現相當證據，或
    證據不足以證明，自不能以推測或擬制之方法以為裁判基礎
    ；又認定不利於被告之事實，須依積極證據，苟積極證據不
    足為不利於被告事實之認定時，即應為有利於被告之認定，
    更不必有何有利之證據，最高法院五十三年臺上字第二七五
    ○號、三十年上字第八一六號、四十年臺上字第八六號分別
    著有判例可資參照。又認定犯罪事實應依證據，為刑事訴訟
    法所明定，故被告否認犯罪事實所持之辯解，縱屬不能成立
    ，仍非有積極證據足以證明其犯罪行為，不能遽為有罪之認
    定，此最高法院三十年上字第一八三一號亦著有判例。又無
    論直接證據或間接證據，其為訴訟上之證明，須於通常一般
    之人均不致有所懷疑，而得確信為真實之程度者，始得據為
    有罪之認定。告訴人之指訴，既係以使被告受有罪之判決為
    目的，從而，不得以告訴人之指訴作為認定被告犯罪事實之
    主要證據，仍應調查其他必要之證據，以察與事實是否相符
    。被害人之陳述如無瑕疵，且就其他方面調查又與事實相符
    ，固足採為科刑之基礎，倘其陳述尚有瑕疵，則在究明前，
    自難遽採為被告有罪之根據，最高法院亦著有六十一年台上
    字第三○九九號判例可資參照。另刑法第三百三十九條第一
    項詐欺取財罪之成立，以意圖為自己或第三人不法所有，以
    詐術使人將本人或第三人之物交付為要件。所謂以詐術，必
    須被詐欺人因其詐術而陷於錯誤，若其所用方法，不能認為
    詐術，亦不致使人陷於錯誤，即不構成該罪，此最高法院四
    十六年台上字第二六○號亦著有判例。
三、檢察官起訴所憑之依據：
    本件公訴人認被告丙○○、甲○○二人共同連續涉犯刑法第
    三百三十九條第一項之詐欺取財罪嫌，無非係以被告丙○○
    、甲○○二人均坦承有於附表所示之時間，連續購買附表所
    示之各式家俱之行為，及被告丙○○亦自承確有開立上揭支
    票兩張，被告甲○○並坦承有與丙○○共同前往運貨，並在
    面額十萬元之支票背面予以背書等情，雖被告二人均否認有
    何詐欺取財之犯行，被告丙○○並辯稱：會跳票係因生意失
    敗週轉不靈，人又因為工作受傷，所以無法匯錢，而「嘉正
    傢俱行」正準備申請營利事業登記證云云；被告甲○○則辯
    稱：該名片係丙○○給伊的，是否虛設行號，伊不知情，伊
    只是隨丙○○前往該處去載家俱賺取工資云云。然查，上揭
    事實，業據告訴人乙○○指述甚詳，且有臺灣銀行黎明分行
    函、丙○○簽名之估價單、「嘉正傢俱行」名片、臺灣銀行
    為付款人之支票兩張、退票理由單兩張、第一銀行沙鹿分行
    函及支票存款明細分類帳、丙○○於臺灣銀行（九十三年一
    月一日起至九十三年十二月三十一日止）之往來明細表、被
    告丙○○所開立之五張本票、現場照片四張等物在卷可按，
    為其主要之論據。
四、被告之辯解：
    訊據被告丙○○、甲○○二人均堅詞否認渠等有何詐欺取財
    之犯行，被告丙○○辯稱：伊確實有在做傢俱的中盤商，當
    初因為蔡俊影的關係，乙○○希望有人幫他賣，本來乙○○
    是要把傢俱交給蔡俊影賣，後來透過蔡俊影才知道伊有銷售
    的通路，乙○○才叫伊賣。且乙○○實際拿到的錢有十七、
    八萬元，過年前幾天伊所收的客票伊也有交給乙○○，伊自
    己有一張六萬元的票有兌現，所以伊付給乙○○的款項不止
    九萬元，伊從頭到尾都沒有要刻意詐欺，賣掉傢俱所得款都
    拿去週轉，有一些是被倒了，伊是想要分期付款清償，但伊
    現在還不出錢來，伊沒有詐騙的意圖等語。另被告甲○○則
    辯稱：伊沒有詐欺的意思，伊本來是在丙○○處做包裝的工
    作，後來丙○○叫伊幫忙載貨，一天要付伊五百元，伊沒有
    在處理丙○○賣傢俱所得的款項。且丙○○與乙○○二人間
    的買賣詳情伊不知道，伊之所以會開立這張八萬八千六百元
    的本票，這筆錢是因為伊有在十萬元的支票後面背書，所以
    乙○○的哥哥寫好叫伊簽立本票的，乙○○的哥哥說伊只要
    付這些錢給乙○○就沒事了，伊沒有看到丙○○簽票的情形
    。另伊在原審有拿八萬元現金來開庭，是乙○○自己不要拿
    的等語。
五、本院之判斷：
  (一)訊據證人即前受僱於被告丙○○之人劉坤桶、劉坤賢二人於
    原審審理時均到庭結證稱：臺中縣大肚鄉○○路一五二號確
    係被告丙○○前所經營「祥發傢俱行」之工廠地址，是跟另
    一個「嶠嶔企業有限公司」所分租，且被告丙○○前所經營
    之「祥發傢俱行」在渠二人離職前有正常營運等語（詳見原
    審九十五年七月四日審判筆錄），故被告丙○○、甲○○二
    人所持用之「嘉正傢俱」雖未經登記，然該名片上所登記之
    地址臺中縣大肚鄉○○路一五二號確係被告丙○○向「嶠嶔
    企業有限公司」所分租經營之「祥發傢俱行」所在無誤，又
    該「嘉正傢俱」名片上所載被告二人之姓名均係被告二人之
    真實姓名並無偽冒之處，從而，是否可以「嘉正傢俱」未經
    登記即逕認以「嘉正傢俱行」係被告二人所虛設之行號，並
    用以行騙，尚有疑問。
  (二)證人即告訴人乙○○及乙○○之受僱人黃琨林二人於原審審
    理時亦均到庭結證稱：確曾經在被告丙○○所開立及交付之
    票據退票後，因被告丙○○前來溝通後又再出貨給被告二人
    等語（詳見同上審判筆錄），又證人乙○○於原審亦證稱：
    被告要買傢俱時說因為經濟不好，如果有賣掉，才要給錢等
    語（見原審卷第五九頁），足認告訴人乙○○於出賣傢俱給
    被告丙○○之前，被告丙○○已向告訴人乙○○陳明其經濟
    情況不佳之事實，並無刻意隱瞞之情事，且被告丙○○在所
    支付之貨款遭退票後，仍出面與告訴人乙○○溝通繼續出貨
    之事宜，而告訴人乙○○在明知被告丙○○有跳票之不良紀
    錄後，經評估猶同意並指示黃琨林繼續出貨予被告二人，顯
    見應非係因被告二人施用詐術而使其陷於錯誤始為答應無訛
    （此與大量進貨後一次跳票之情形不同）。
  (三)又依證人即告訴人乙○○於原審審理時所當庭提出附卷之其
    與被告二人往來之傢俱買賣帳冊資料明細可知：被告丙○○
    交付予乙○○之購買傢俱款項總計為二十萬零九千八百五十
    元（計算式如下：九十四年二月十五日付一萬六千元、九十
    四年二月二十八日付六萬元及現金一萬四千元，以上合計為
    九萬元；再於九十四年二月二十八日付現金一萬二千四百五
    十元、九十四年三月五日付客票三萬九千四百元、九十四年
    三月十五日付客票三萬六千元、九十四年四月三日付三萬二
    千元客票，以上合計為十一萬九千八百五十元），而非如告
    訴人所指稱之僅九萬餘元，若再以被告丙○○與告訴人乙○○二者之間買賣傢俱之總金額為五十三萬零四百元（計算式
    如下：九十三年十二月份八萬六千八百元、九十四年一月份
    五萬七千八百元、九十四年三月份三十八萬五千八百元），
    與被告丙○○上開已給付之價金金額二十萬零九千八百五十
    元兩相比較，則被告二人所給付之金額已達總金額的五分之
    二，從而被告二人於向乙○○購買傢俱之初是否有為自己不
    法所有之意圖，亦有疑問。
  (四)再依上開被告二人購買傢俱之時間係自九十三年十二月間起
    至九十四年三月間止，而被告二人付款之時間則係自九十四
    年二月十五日起至九十四年四月三日止，是以被告二人最後
    一次付款之日期（指九十四年四月三日客票三萬二千元）既
    係在被告二人與乙○○最後一次（指九十四年三月十三日）
    買賣傢俱交易之後，再參酌以被告二人若自始即有詐欺取財
    之意思，又何需於九十四年四月六日分別開立各八萬四千四
    百元（係被告丙○○所開立，九十四年五月六日到期二萬四
    千四百元、九十四年六月六日到期二萬元、九十四年七月六
    日到期二萬元、九十四年八月六日到期二萬元）及八萬八千
    六百元（係被告甲○○所開立，到期日為九十四年六月三十
    一日）之本票【按在本票上簽名為發票人依票據法規定即表
    示願負發票人之責任，且票據係代替現金之有價證券本係注
    重其流通性（票據關係與原因關係係分離）】以為和解等情
    ，益徵被告二人並無為自己不法所有之意圖甚明。綜上諸情
    ，本件被告丙○○、甲○○二人既無意圖為自己不法之所有
    ，而施詐術使人交付財物之情形存在，核與刑法第三百三十
    九條第一項之詐欺取財罪之構成要件尚有未合，自不得僅憑
    告訴人所為之指訴即認被告二人共同連續涉犯詐欺取財之犯
    行，本件應純屬債務不履行之民事紛爭，本應循民事訴訟程
    序解決。
  (五)檢察官上訴意旨另以：
  1.被告二人在支票跳票後，對告訴人佯以：外面通路均已鋪好
    ，不可能拿不到貨款，使告訴人信以為真而繼續出貨。此節
    業據證人乙○○證述綦詳。另證人黃琨林亦證述被告二人當
    時要求伊繼續出貨之理由，係以有些買主要等所有傢俱可組
    成一整組才付款等語，伊方在告訴人乙○○授意之下繼續出
    貨予被告二人，惟事後即無下文。據此顯見被告二人確有施
    用詐術。況被告一再供稱其所出貨對象大部分為傢俱行，因
    為被倒收不到貨款週轉不靈，才未能履行積欠告訴人之債務
    云云，然被告出貨對象大部分為傢俱行，卻未能提出送貨單
    、發票、收入支票、日記帳等帳務資料以佐其說，僅泛言被
    倒錢即拒不支付告訴人貨款，此等幽靈抗辯，實不可採。
  2.依告訴人提出之帳務資料，縱認被告已支付五分之二總貨款
    ，然而細觀被告二人每次進貨金額均超出各次實際以客票付
    款金額甚多，而被告自承是批發商，未從事中間加工，渠等
    賣予下游傢俱行之價格，必然高於渠等進貨價格，然渠等用
    以付款的客票面額未曾高過任何一次項告訴人進貨之應付貨
    款，足證渠等主觀上即有不法所有意圖甚明。
  3.被告最後一次付款日期係在九十四年四月三日，惟該日係該
    紙客票之發票日，被告交付該紙客票應係在發票日之前，是
    否晚於最後一次交易之同年三月十三日則未可知，從而尚難
    據此為被告二人有利之認定。
  4.被告二人在九十四年四月六日就積欠告訴人之貨款分別開立
    八萬四千四百元本票以為清償，然此一時點係在警察機關受
    理告訴人對被告二人提出詐欺罪嫌告訴後，兩造在彰化縣警
    察局二林分局進行和解時所簽發，然被告二人意圖為自己不
    法所有施用詐術使告訴人為財物交付之犯罪事實既已該當犯
    罪之構成要件，事後在司法警察機關所為和解，充其量僅能
    作為量刑參考，無解被告二人犯嫌之成立。
  (六)查，證人即告訴人乙○○於原審證稱：「（問：為何他開給
    你的票，大部分你都沒領到，為何你還出賣給他們？）那是
    過年了，他們是中盤商，外面的通路都舖好了，不可以沒有
    信用，所以要求我繼續出貨。」等語（見原審卷第五九頁反
    面），足認被告二人在支票跳票後並無對告訴人佯稱：外面
    通路均已鋪好，不可能拿不到貨款等語，檢察官上訴意旨就
    此部分似有誤認，自不足資為不利於被告之認定。又被告二
    人縱如檢察官所指稱對於出貨對象未能提出送貨單、發票、
    收入支票、日記帳等帳務資料以佐其說，惟除非有確實證據
    足以證明對被告犯罪已無合理之懷疑外，不能據此遽為有罪
    之認定。
  (七)此外，復查無其他積極、直接之證據足資證明被告丙○○、
    甲○○二人有何詐欺取財之犯行，原審因此以不能證明被告
    二人犯罪，判決被告丙○○、甲○○二人無罪，經核並無不
    合。檢察官上訴仍未提出適合於證明犯罪事實之積極證據，
    上訴意旨所稱各節，仍無法動搖原判決之基礎，本件上訴為
    無理由，應予駁回。
六、適用之法律：
    刑事訴訟法第三百六十八條。
本案經檢察官丁○○到庭執行職務。
中    華    民    國    95    年    12    月    14    日
              刑事第十一庭  審判長法  官  陳  朱  貴
                                  法  官  何  志  通
                                  法  官  胡  文  傑
上列正本證明與原本無異。
不得上訴。
                                  書記官  陳  文  琴
中    華    民    國    95    年    12    月    15    日
                                                      Ｒ


司法院資訊處製作；財團法人民間司法改革基金會備份。
